【裁判字號】    98,上訴,1280
【裁判日期】    981123
【裁判案由】    誣告等
【裁判全文】
臺灣高等法院高雄分院刑事判決        98年度上訴字第1280號
上  訴  人
即  被  告  甲○○
選任辯護人  王仁聰律師
上列上訴人因誣告等案件，不服台灣高雄地方法院98年度訴字第
686 號中華民國98年8 月5 日第一審判決（起訴案號：臺灣高雄
地方法院檢察署97年度偵字第17778 號），提起上訴，本院判決
如下：
    主  文
原判決關於誣告部分撤銷。
甲○○被訴誣告部分，無罪。
其他上訴駁回。
    事  實
一、甲○○受李銘松委託，管理及整修高雄市○○區○○街32號
    之房屋，而李銘松與乙○○間，就上開房屋之所有權有爭執
    與訴訟，甲○○於民國（下同）96年4 月17日22時15分許，
    獲報乙○○進入上開房屋內敲打牆壁，乃前往要求在上址屋
    內之乙○○離去，雙方起口角，甲○○心生不滿，基於恐嚇
    之犯意，對乙○○恫嚇：「要打斷手腳，讓你去住院」等語
    ，並接續撥打電話，以乙○○可聽到之音量，稱：「乙○○
    在現場，叫兄弟快點過來打人、押人」等語，以此等加害身
    體、自由之事恐嚇乙○○，致生危害於安全。
二、案經乙○○訴由高雄市政府新興分局移送臺灣高雄地方法院
    檢察署檢察官偵查聲請簡易判決處刑。
    理  由
甲、有罪部分
壹、程序方面（證據能力之審查）
一、按被告以外之人於審判外之言詞或書面陳述，除法律有規定
    者外，不得作為證據；又被告以外之人於審判外之陳述，雖
    不符刑事訴訟法第159 條之1 至第159 條之4 之規定，而經
    當事人於審判程序同意作為證據，法院審酌該言詞陳述或書
    面陳述作成時之情況，認為適當者，亦得為證據；當事人、
    代理人或辯護人於法院調查證據時，知有第159 條第1 項不
    得為證據之情形，而未於言詞辯論終結前聲明異議者，視為
    有前項之同意。刑事訴訟法第159 條第1 項、第159 條之5
    分別定有明文。
二、經查，證人即告訴人乙○○、丁○○、丙○○、劉瑩筠等人
    於警詢、偵查中之陳述，屬於被告以外之人於審判外之言詞
    陳述，屬於傳聞證據，惟檢察官、被告及其選任辯護人於本
    院行準備程序時，對於上開證據之證據能力，均無意見而未
    加爭執，嗣於本院審理程序調查上開證據提示並告以要旨時
    ，分別請檢察官、被告及其選任辯護人表示意見，然渠等均
    未於言詞辯論終結前聲明異議，本院審酌上開證據作成時之
    情況，認均與本件待證事實具有關聯性，而上開證人對於警
    詢、偵查中接受詢問之過程，均未曾表示有遭不法取供，或
    其陳述有違反任意性之情形，顯見上開證據之證明力非明顯
    過低，衡酌上開證據，作為本案之證據亦屬適當，依刑事訴
    訟法第159 條之5規定 ，自均得為證據。
貳、實體方面
一、訊據被告甲○○雖不否認於96年4 月17日22時15分許，在高
    雄市○○區○○街32號之房屋內，與乙○○口角之事實，然
    否認有何恐嚇之犯行，辯稱：並未對乙○○出言恐嚇，在場
    之證人丁○○、丙○○及劉瑩筠，均為乙○○親戚，其等證
    言偏頗乙○○，不可採信，當時乙○○、丁○○手中拿著榔
    頭，丙○○、劉瑩筠圍住伊，且阻檔不讓伊進入該屋內云云
    。
二、經查：
  (一)被告甲○○與告訴人乙○○彼此間因系爭高雄市○○區○○
    街32號房屋之所有權歸屬問題爭吵不休，被告甲○○於96年
    4 月17日22時15分許，見乙○○在高雄市○○區○○街32號
    之房屋內，認告訴人乙○○侵入其所有房屋，要求告訴人乙○○離去不果，乃對乙○○出言恐嚇「要打斷手腳，讓你去
    住院」等語，並打電話向某人稱乙○○人在現場，叫兄弟快
    點過來打人、押人等事實，業據證人即告訴人乙○○於警詢
    時證述：「甲○○於上述時地叫我離開時，我都沒有說話，
    他對我恐嚇說要打斷我的手腳，讓我去住院，並立即打電話
    聯絡其他人，大聲說：我在現場，叫兄弟快點過來打人、押
    人」等語（見警卷第3 頁）；核與在場證人丁○○於警詢中
    證述：「甲○○恐嚇要打斷我舅舅（乙○○）的手腳，讓他
    去住院，並立即打電話聯絡其他人」等語（見警卷第4 頁）
    ，及在場證人丙○○、劉瑩筠於警詢亦分別證述：「我在上
    述時地聽到甲○○恐嚇說要打斷我舅舅的手腳，讓他住院，
    然後看到甲○○打電話聯絡其他人說我舅舅人在現場，叫他
    們快點過來押人」等語（分見警卷第6 、7 頁），悉相一致
    。
  (二)證人丁○○嗣於偵訊中仍證稱：「是他（即被告甲○○）恐
    嚇我，而且他在現場打起手機。」等語（見偵卷第7頁），
    而證人丙○○、劉瑩筠於偵訊中更一致證稱：「那天梁男（
    即被告甲○○）喊的很大聲，說要請兄弟，要把乙○○的腿
    打斷。」等語明確（見偵卷第7 頁），就被告恐嚇乙○○之
    言詞內容及打電話所說內容，均相符合。查證人丁○○、丙○○、劉瑩筠等三人，固與告訴人乙○○間係甥舅之親戚關
    係（此為告訴人乙○○陳明在卷），基於親誼，其等願就有
    利乙○○之事項出面作證，乃人之常情，然被告既已自承僅
    與乙○○間有財物糾紛，與證人丁○○、丙○○、劉瑩筠等
    三人間並無仇恨（見警卷第1 頁正面及反面），衡情上開三
    位證人除為自己舅舅即乙○○有利事項出面作證外，應無蓄
    意捏編上揭被告恐嚇乙○○之言行內容，且尚需費心彼此勾
    串、設計供詞細節，用以誣陷被告，使其受刑事處罰之必要
    及報復之動機，況渠等三位證人被警方傳喚到警所接受調查
    製作警詢筆錄，距案發時間僅短短3 至4 小時之內（見警卷
    第3 頁反面、第5 頁、第6 頁反面開始詢問時間之記載），
    倘其等未親自目睹及耳聞事實欄所載之事實經過，顯不易周
    詳地進行上開細節之捏編、設計與勾串。準此，其等所為上
    開證言，應堪採信。被告有為上開恐嚇告訴人乙○○身體、
    自由之言語、行為，且足使告訴人乙○○畏懼，致生危害於
    安全，應堪認定。被告空言否認，並以上開三位證人係乙○○之親戚，證言不可採云云，所辯洵不足採。
  (三)被告於原審雖舉證人即住上址隔壁之盧淑惠，以證明案發時
    伊並未出言恐嚇告訴人乙○○云云，然證人盧淑惠於原審僅
    證稱：「曾有打過幾次電話給被告甲○○，前來處理乙○○
    敲打系爭房屋牆壁之情形，然不記得案發當天，被告有無過
    來案發現場，未看過告訴人乙○○及證人丁○○、丙○○、
    劉瑩筠等四人一同在現場，僅同時看過乙○○及其二位姪女
    （即證人丙○○、劉瑩筠）」等語（見原審卷第31頁反面、
    第32頁），依上開證人盧淑惠之供述，其既無法確認打電話
    通知被告到場之日期，是否為本件案發日，且僅看過證人丙○○與劉瑩筠二人與告訴人乙○○同時在系爭房屋現場，此
    與本件案發時三位證人與告訴人乙○○同均在現場之客觀事
    實不符，顯見證人盧淑惠就案發當時之現場情況，或已淡忘
    而記憶不清，或未始終親自在場目睹聽聞，則其於原審證述
    稱案發時未聽到被告對乙○○說要找兄弟對他們斷手斷腳乙
    節，證詞之真實性，已有疑議，在無其他佐證以資審認其證
    明力前，自難逕引為有利被告之認定。
  (四)至於，證人丁○○在原審就其是否與姊妹丙○○、劉瑩筠一
    同到案發現場，及到場之原因，雖與警詢時之供述內容，不
    相一致，惟告訴人乙○○與證人丁○○、丙○○、劉瑩筠等
    人，於案發時均在系爭房屋現場乙節，為被告及告訴人乙○○所不爭執及否認，證人丁○○既有在案發現場親自目睹及
    聽聞本案發生之始末，則縱其基於某些因素，而刻意隱瞞其
    到場原因，並不因此足以動搖其目擊證人證詞之可信度，併
    予指明。
  (五)綜上各節所述，參互勾稽引證，上揭被告恐嚇乙○○之犯行
    ，事證明確，堪以認定。被告仍執前揭情詞，否認恐嚇云云
    ，洵不足採信。
三、核被告所為，係犯刑法第305 條恐嚇危害安全罪。被告雖先
    以言詞恐嚇告訴人乙○○，再以打電話故意讓告訴人聽聞伊
    在電話中叫人快來押或打告訴人之行為舉措，恫嚇告訴人，
    外觀上有先後二次之言行舉動，然係於同一地點，密切接近
    之時間，接續進行之，各行為之獨立性極為薄弱，依一般社
    會健全觀念，均係恐嚇危害安全罪行之一部份，難以強行將
    該二次舉動分離及評價為獨立之二行為，而係基於單一犯意
    接續所為，侵害單一法益，自應包括於一行為予以評價，為
    接續犯，論以一恐嚇危害安全罪。
四、原審認被告所為恐嚇危害安全犯行，罪證明確，因而適用刑
    法第305 條、第41條第1 項前段，刑法施行法第1 條之1 ，
    中華民國九十六年罪犯減刑條例第2 條第1 項第3 款、第7
    條等規定，論以恐嚇危害安全罪，並審酌被告僅因與告訴人
    乙○○間之房屋糾紛，竟恐嚇告訴人乙○○，致令告訴人乙○○心生恐懼，被告犯後否認犯行，態度不佳，及其犯罪動
    機、目的、手段、智識程度、生活狀況等一切情形，量處拘
    役50日，如易科罰金，以新台幣1000元折算1 日。又以被告
    行為之時間，在96年4 月24日以前，所犯之罪非屬中華民國
    九十六年罪犯減刑條例第3 條所定不得予以減刑之罪，併依
    該條例規定，減其宣告刑2 分之1 ，並就減得之刑，諭知易
    科罰金之折算標準。經核原判決此部分認事用法，尚無不合
    ，量刑亦稱妥適，被告上訴意旨否認犯恐嚇危害安全罪，指
    摘原判決此部分違誤不當，為無理由，應予駁回。
乙、無罪部分
一、公訴意旨另以：被告甲○○明知告訴人乙○○及丁○○等二
    人，於96年4月17日22時15分許，在高雄市○○區○○街32
    號房屋，並未拿鎯頭敲打上址房屋之牆壁，未有毀損該屋牆
    壁之行為；另亦明知告訴人乙○○、丁○○、丙○○及劉瑩
    筠等四人，在上揭時、地，並無共同向其恐嚇稱要找兄弟打
    斷手腳之行為，竟意圖使乙○○、丁○○、丙○○及劉瑩筠
    等人受刑事處分，於96年4 月18日零時，到高雄市警察局新
    興分局中山派出所，向有權接受申告而開始偵查程序之高雄
    市政府警察局新興分局中山派出所警員，誣指乙○○及丁○○拿榔頭敲打上開房屋牆壁，毀損牆壁，對乙○○、丁○○
    等二人提起毀損告訴；及誣指乙○○、丁○○、丙○○及劉
    瑩筠等四人，在上址房屋外，向其恐嚇稱：「要找兄弟打斷
    手腳」等語，對乙○○、丁○○、丙○○及劉瑩筠等四人，
    提出恐嚇告訴，因認被告涉犯刑法第169 條第1 項之誣告罪
    嫌云云。
二、按犯罪事實應依證據認定之，無證據不得認定犯罪事實；不
    能證明被告犯罪者，應諭知無罪之判決，刑事訴訟法第154
    條第2 項及第301 條第1 項分別定有明文。又認定犯罪事實
    所憑之證據，雖不以直接證據為限，間接證據亦包括在內；
    然而無論係直接或間接證據，其為訴訟上之證明，須於通常
    一般之人均不致有所懷疑，而得確信其為真實之程度者，始
    得據為有罪之認定，倘其證明尚未達到此一程度，而有合理
    性之懷疑存在時，即難為有罪之認定。再者，告訴人之告訴
    係以使被告受刑事訴追為目的，是其陳述是否與事實相符，
    仍應調查其他證據以資審認（最高法院52年台上字第1300號
    、76年度台上字第4986號判例意旨參照）。次按，告訴人所
    訴事實，不能證明其係實在，對於被訴人為不起訴處分確定
    者，告訴人是否構成誣告罪，尚應就其有無虛構誣告之故意
    以為斷，並非當然可以誣告罪相繩。故誣告罪之成立，須其
    申告之內容完全出於虛構為要件，若有出於誤會或懷疑有此
    事實而為申告，所告尚非全然無因，只因缺乏積極證據證明
    ，致被訴人不受訴追處罰者，而告訴人本缺乏誣告之故意，
    亦難遽以誣告罪相繩（最高法院43年度台上字第251 號、44
    年度台上字第892 號、59年台上第581 號判例意旨參照）。
三、本件公訴人認被告涉有刑法誣告罪嫌，無非以告訴人乙○○
    （證明被告誣告及乙○○為系爭房屋實際使用人無損毀故意
    等事實）、丁○○（證明被告誣告等事實）、丙○○、劉瑩
    筠（證明被告誣告等事實）等人於警、偵訊中之指訴，案發
    現場照片（系爭房屋為興建中無人實際居住，自無所謂毀損
    之事實）等，為其主要論據。
四、訊據被告堅決否認有何誣告犯行，辯稱：伊接獲住在上址房
    屋隔鄰之住戶盧淑惠電話通知，得悉系爭房屋又有人在敲打
    ，伊到場發現係告訴人乙○○、丁○○，在敲打牆壁，有毀
    損之行為，伊加以制止並要求渠等離開，雙方起口角爭執，
    當時乙○○、丁○○手中拿著鎯頭，丙○○、劉瑩筠阻擋不
    讓伊進入屋內，四人對伊團團圍住，並對伊恐嚇稱要找兄弟
    打斷伊手腳，說一些恐嚇人身安全之類的話，丙○○並說不
    要臉房子是我們的等，伊所言均是事實，只是因當時伊一人
    到場，並無陪同伊到場之友人，可供出面作證，但對方有四
    人，且皆係親屬關係，不可能講對渠等自己不利之實話，伊
    並無誣告之故意，僅是無法舉證而已等語。
五、經查：
  (一)被告於96年4 月18日零時至零時20分許，在高雄市警察局新
    興分局中山派出所，於員警製作調查筆錄時指稱：「96年4
    月17日22時15分許，在高雄市○○區○○街32號1 樓，我有
    看到乙○○和丁○○拿鎯頭敲打牆壁，我要去制止還被丙○○、劉瑩筠擋在門外，四人將我團團圍住，他們還說要找兄
    弟打斷我的手腳。」等語，並表示要對乙○○、丁○○提出
    毀損告訴，要對乙○○、丁○○、丙○○、劉瑩筠提出恐嚇
    告訴等事實，固為被告所承認，並有被告96年4 月18日零時
    起製作之警詢調查筆錄1 份在卷可證（見警卷封面反面及第
    1 頁），被告有對乙○○、丁○○、丙○○、劉瑩筠提出上
    揭毀損、恐嚇告訴等行為事實，堪以認定。
  (二)惟查，告訴人乙○○與被告，自96年4 月間起，因高雄市○○區○○街32號房屋所有權歸屬而迭起糾紛，告訴人乙○○
    、丁○○於96年4 月17日有持鎯頭敲打房屋之情形，業據告
    訴人乙○○、丁○○於96年9 月12日偵查中供稱：「（問：
    13日、16日、17日如何進入現場？）答：從78年開始就有進
    入建廠並放一些建築材料在裡面，本來打算八德二路21巷8
    號要打通合在一起，所以才會拿工具在裡面敲打」等語明確
    （見偵卷第7 頁），核與證人盧淑惠於原審證稱；「同愛街
    32號幾乎每天都有人在敲打牆壁，是莊先生他們敲的」等語
    相符（見原審卷第31、32頁），足見告訴人乙○○、丁○○
    於96年4 月17日確有以工具敲打系爭房屋牆壁之行為無訛。
    被告甲○○因告訴人乙○○、丁○○此等敲打牆壁行為，而
    合理懷疑告訴人乙○○、丁○○毀損系爭房屋牆壁，提出毀
    損告訴，所告尚非全然無因，此部分自難認被告甲○○有何
    誣告之故意。
  (三)雖告訴人乙○○、丁○○於原審審理中均改稱：「96年4 月
    1 7 日下午10時在同愛街32號修理鐵門，拿鉗子將鐵門毀損
    部分修復」等語，告訴人乙○○並改詞主張：「於偵查中說
    要將房子打通才敲打，是另一個毀損案件」等語，然查，本
    案偵查中檢察官訊問時，已特定時間包括96年4 月17日之本
    案案發時間，詢問乙○○、丁○○如何進入系爭房屋之現場
    ，告訴人乙○○、丁○○應無誤答之虞或與另一案件混淆之
    可能，告訴人乙○○、丁○○嗣後於原審法院刻意翻異前供
    ，未有合理可採之原因，已難信為真實，洵不足以資為不利
    被告之認定。
  (四)公訴人雖另以現場照片主張現場為興建中房屋，無所謂毀損
    之事實，並以該照片顯示案發現場屋況不佳，有牆壁鋼筋裸
    露之情事，認乙○○等人無毀損之故意云云，然縱系爭房屋
    屋況不佳，告訴人乙○○、丁○○既有敲打牆壁之行為，被
    告因此懷疑有毀損情事，其懷疑自非憑空想像或編造而全然
    無據。至告訴人乙○○、丁○○持鎯頭敲打牆壁之舉，是否
    有致房屋或牆壁不堪用之情事，乃告訴人乙○○、丁○○能
    否成立毀損罪之問題，與被告是否有誣告故意之認定無涉，
    公訴意旨之論述，尚非的論，而不可採。
  (五)告訴人乙○○、丁○○於前揭時、地，有持工具敲打系爭房
    屋牆壁之行為，已詳如上述，就告訴人乙○○、丁○○敲打
    系爭房子，所持工具部分，告訴人乙○○於原審雖改稱：「
    是拿鉗子將鐵門遭毀損部分修復」等語（見原審審簡卷第19
    頁），及告訴人丁○○於原審亦附和其詞陳稱：「我們是用
    鉗子將剪斷的電線接起來」等語（見原審審簡卷第20頁）。
    然姑不論告訴人乙○○、丁○○係持鉗子或持鎯頭，於雙方
    發生大聲爭吵時，告訴人乙○○、丁○○因正在修繕系爭房
    屋，故手中確持有修繕工具乙節，應堪認定。被告以雙方爭
    執對立時，告訴人乙○○、丁○○手持上開工具，而對渠等
    提出恐嚇之告訴，顯非全然無因，更非憑空捏造甚明。
  (六)又被告獲報抵達現場後，有阻止告訴人乙○○、丁○○繼續
    敲打系爭房屋，並要求告訴人離開，而與告訴人乙○○、丁○○等人發生爭執，彼此大聲爭吵，告訴人丙○○、劉瑩筠
    等人，見狀因而加入乙○○、丁○○這一方，充當人數一起
    與被告對抗等事實，已分別據證人盧淑惠於原審證稱：「（
    梁先生過來後，有無聽到他們二方在吵架？）就講話比較大
    聲」等語（見原審卷第31頁反面），告訴人丙○○於偵訊中
    陳稱：「我記得他們有吵架」等語（見偵卷第85頁）及告訴
    人丙○○與劉瑩筠於偵訊中一致供稱：「那天梁男（即被告
    甲○○）喊的很大聲…，感覺會害怕，所以（我們）才在那
    邊充當人數」等語明確（見偵卷第7 頁）。參諸證人盧淑惠
    證稱兩方講話比較大聲，及告訴人丙○○及劉瑩筠均陳稱被
    告喊很大聲，感覺會害怕等情，足見雙方爭執對立之情狀，
    應屬激烈，此再觀諸告訴人丙○○、劉瑩筠因而加入告訴人
    乙○○、丁○○之一方，充當人數，以壯大告訴人一方之行
    列與聲勢等歷程，益徵雙方於案發時確發生激烈的爭執對立
    無訛。準此，被告以伊到場阻止告訴人乙○○、丁○○繼續
    敲打系爭房屋，雙方起爭執，告訴人乙○○、丁○○手中拿
    著鎯頭，丙○○、劉瑩筠阻擋不讓伊進入，丙○○罵伊不要
    臉房子是我們的，四人圍著伊講一些恐嚇人身安全的話，因
    而據以提出恐嚇告訴，被告就告訴人四人有無恫嚇稱要找兄
    弟打斷手腳乙節，雖無法舉出積極證據證明，然依上開雙方
    爭執對立之情節觀之，被告提告之內容尚非全屬無稽而完全
    出於虛構，被告因此懷疑有此恐嚇之事實而提出告訴，核其
    所告尚非全然無因，難認被告有誣告之故意。
  (七)被告與告訴人乙○○間，因系爭房屋之糾紛，於案發時地大
    聲爭吵對立時，告訴人乙○○、丁○○二人均手持修繕用之
    工具，而告訴人丙○○、劉瑩筠見狀，又加入乙○○及丁○○一方之行列，四人共同與被告爭執對抗，一人對抗四人，
    人力已顯單薄，告訴人四人中復有二人持鉗子或鎯頭等修繕
    工具，被告因此對告訴人四人提出恐嚇之告訴，足認事出有
    因，而非無中生有或憑空虛構捏造，依首揭判例意旨，本件
    縱因缺乏積極證據證明告訴人四人有被告指訴之恐嚇犯行，
    而經檢察官為不起訴處分在案，此有台灣高雄地方法院檢察
    署97年度偵字第17778 號不起訴處分書附卷可參（見偵卷第
    165-168 頁），然被告依上揭案發時與告訴人四人間發生之
    爭執對立等情事，懷疑告訴人四人之行為已涉恐嚇，而據以
    提出告訴，其無誣告之故意，應堪認定。
  (八)綜上所述，被告前開所辯無誣告故意，應屬可採。公訴人所
    舉之證據及所持之論據，尚不足證明被告對告訴人乙○○、
    丁○○所提出之毀損告訴，對告訴人乙○○、丁○○、丙○○、劉瑩筠所提之恐嚇告訴，確實涉犯誣告之犯行，此外，
    復查無其他證據足以證明被告涉犯誣告之犯行，被告被訴誣
    告罪嫌部分，自屬犯罪不能證明。
六、原審就被告對告訴人乙○○、丁○○所提出之毀損告訴部分
    ，以被告無誣告故意，認此部分不構成誣告罪，認事用法固
    屬正確，惟就被告對告訴人乙○○、丁○○、丙○○、劉瑩
    筠提出恐嚇告訴部分，被告亦無誣告之故意，原審未詳為推
    求，遽為論罪科刑之判決，即有未恰，被告執此聲明上訴，
    指摘原判決不當，為有理由，應由本院將原判決此部分撤銷
    改判，就被告被訴誣告部分，諭知無罪之判決。
據上論結，應依刑事訴訟法第368條、第369條第1項前段、第364
條、第301條第1項，判決如主文。
本案經檢察官郭振昌到庭執行職務。
中    華    民    國    98    年    11    月    23    日
                  刑事第五庭    審判長法  官  曾永宗
                                      法  官  任森銓
                                      法  官  鍾宗霖
以上正本證明與原本無異。
上訴駁回部份〈恐嚇危害安全罪〉，不得上訴。
檢察官如不服本判決應於收受本判決後10日內向本院提出上訴書
狀，其未敘述上訴理由者，並得於提起上訴後10日內向本院補提
理由書狀（均須按他造當事人之人數附繕本）「切勿逕送上級法
院」。
中    華    民    國    98    年    11    月    23    日
                                      書記官  黎  珍
附錄本件判決論罪科刑法條：
中華民國刑法第305 條（恐嚇危害安全罪）
以加害生命、身體、自由、名譽、財產之事，恐嚇他人致生危害
於安全者，處2 年以下有期徒刑、拘役或3 百元以下罰金。


司法院資訊處製作；財團法人民間司法改革基金會備份。
